【裁判字號】    98,交抗,1652
【裁判日期】    980730
【裁判案由】    違反道路交通管理處罰條例
【裁判全文】
臺灣高等法院交通案件裁定            98年度交抗字第1652號
抗   告   人
即原處分機關  交通部公路總局臺北區監理所蘆洲監理站
受  處 分 人  甲○○
上列抗告人因受處分人違反道路交通管理處罰條例案件，不服臺
灣板橋地方法院，中華民國98年5 月26日所為裁定（98年度交聲
字第1204號），提起抗告，本院裁定如下：
    主  文
抗告駁回。
    理  由
一、原處分機關以：受處分人甲○○於民國98年4 月22日20時20
    分許，騎乘車牌號碼FE2－657號重型機車，行經在臺北縣蘆
    洲市○○○路與信義路口時，因酒精濃度超過規定標準（吐
    氣所含酒精濃度達每公升0.74毫克），為臺北縣政府警察局
    保安隊警員林文進以其有「酒後駕車」之違規，依違反道路
    交通管理處罰條例第35條第1項第1款規定掣單舉發。交通部
    公路總局臺北區監理所蘆洲監理站於98年5月1日以北監蘆字
    第裁46-C00000000號違反道路交通管理事件裁決書，依道路
    交通管理處罰條例第35條第1項第1款規定，處受處分人甲○
    ○罰鍰新台幣（下同）45,000元，吊扣駕駛執照12個月，並
    施以道安講習。嗣受處分人不服於98年5月1日向交通部公路
    總局臺北區監理所提出交通違規案件聲明異議狀。
二、受處分人在原法院之異議意旨略以：違規當時係駕駛重型機
    車，然卻吊扣普通小型車駕駛執照，為此聲明異議等語。
三、原法院裁定以：受處分人確有上開酒後騎乘重型機車之違規
    行為，惟本件受處分人未曾考領重型機車駕駛執照，僅持有
    小型車駕駛執照，而依據道路交通安全規則第61條第1項第4
    款：「已領有小型車駕駛執照者，得駕駛輕型機器腳踏車。
    」之規定，領有小型車駕駛執照，僅得騎乘輕型機車，不得
    騎乘重型機車。故受處分人騎乘上開重型機車，非依憑其領
    有之小型車駕駛執照，而是單純的無照駕駛。是受處分人主
    張不應吊扣其汽車駕駛執照等語，於法尚屬有據。受處分人
    執以聲明異議，為有理由，而撤銷原處分，依道路交通管理
    處罰條例第35條第1項第1款、道路交通管理事件統一裁罰基
    準表規定，裁處受處分人罰鍰45,000元，並依同條例第24條
    第1項第2款規定施以道安講習處分。經核尚無不合。
四、抗告意旨雖以：按95年3月1日修正施行前之處罰條例第68條
    規定，汽車駕駛人違反交通管理規定應受吊扣或吊銷駕駛執
    照處分時，依法係應吊扣或吊銷其依道路交通安全規則第53
    條分類所領有之駕駛執照外，亦包括同規則第61條所准予駕
    駛較低級車輛之駕駛資格。惟95年3月1日施行處罰條例第68
    條修正條文規定後，依修正條文規定，如駕駛人領有汽車及
    機車駕駛執照者，其若係駕駛汽車違規應受吊扣駕照處分，
    當以吊扣其所領有憑以許可駕駛汽車行使道路之汽車駕駛執
    照；若騎乘機車違規應受吊扣駕照處分，當吊扣其領有之機
    車駕駛執照。承上，本案受處分人係因其未曾考領重型機車
    駕照，惟已領有有效之普通小型車駕駛執照，且其駕駛道路
    已違反處罰條例第22條第1項第4款規定，本違規規定應受吊
    扣駕駛執照處分，既其駕駛執照使用已有違反條例第22條等
    相關規定之具體是實在案，其於違規行為時係以其領有但違
    規使用之上開駕駛執照，當為明確，自應以其領有之駕駛執
    照為吊扣處分，即駕駛人領有普通小型車駕駛執照，但未領
    有重型機車駕駛執照及酒後駕駛重型機車之違規，係違反處
    罰條例第22條第1項第4款及第35條之規定，依法即應吊扣其
    領有但違規使用之普通小型車駕駛執照。為此，請求維持原
    處分機關之原處分內容云云。
五、惟查：
  (一)按汽車駕駛人飲用酒類或其他類似物後其吐氣所含酒精濃度
    超過每公升0.25毫克或血液中酒精濃度超過百分之0.05以上
    者，不得開車，道路交通安全規則第114 條第2 款定有明文
    ；又汽車駕駛人，駕駛汽車經測試檢定有酒精濃度超過規定
    之情形者，處新臺幣15,000元以上60,000元以下罰鍰，並當
    場移置保管其車輛及吊扣其駕駛執照1 年，且對汽車駕駛人
    應施以道路交通安全講習，道路交通管理處罰條例第35條第
    1 項第1 款、第24條第1 項第2 款亦均有明定。
  (二)本件受處分人有於前揭時、地，騎乘車號：FE2-657 號重型
    機車，為警當場攔停並施以呼氣酒精濃度檢測結果，測得其
    呼氣酒精濃度為每公升0.74毫克（即0.74mg/L），因此查悉
    受處分人有「酒後騎乘機車經儀器測酒測值達0.74mg/L」之
    違規事實，依法填單舉發，並由受處分人在酒駕舉發單之移
    送聯上親自簽名收受而完成合法舉發通知程序。前述交通違
    規案經移送原處分機關，受處分人則於98年5月1日到案辦理
    ；原處分機關依據舉發機關所提之事證，認定受處分人確有
    如上違規行為，於同日作成北監蘆字第裁46-C00000000號裁
    決書，裁處罰鍰新臺幣45,000元，吊扣駕駛執照12個月，並
    施以道路交通安全講習，經受處分人當場簽名收受等情節，
    有臺北縣政府警察局98年4月22日北縣警交字第C00000000號
    舉發違反道路交通管理事件通知單、交通部公路總局臺北區
    監理所蘆洲監理站98年5月1日北監蘆字第裁46-C00000000號
    裁決書、送達證書、汽車駕駛人螢幕列印等，在卷可稽（見
    原法院卷第7頁、第10頁、第11頁、第8頁）。從而，受處分
    人有旨揭交通違規行為，其事證至臻明確，堪信為真實。
  (三)再按關於吊扣、吊銷駕駛執照處分執行方式，應依據道路交
    通管理處罰條例第68條規定辦理。而該條前於94年12月14日
    修正，95年2月27日經行政院以院臺交字第0950082898 號令
    發布，定自95年3月1日施行；依94年12月14日修正前道路交
    通管理處罰條例第68條為：「汽車駕駛人因違反本條例及道
    路交通安全規則之規定，受吊扣或吊銷駕駛執照處分時，吊
    扣或吊銷其持有各級車類之駕駛執照。」，至修正後同條則
    係：「汽車駕駛人，因違反本條例及道路交通安全規則之規
    定，受吊銷駕駛執照處分時，吊銷其持有各級車類之駕駛執
    照。」。經比較修正前、後之規定，修正後條文已刪除「吊
    扣或」、「吊扣」等文字，因此，修正後即現行道路交通管
    理處罰條例第68條，並無規定吊扣駕駛執照處分效力與執行
    方式，僅規範有「吊銷駕駛執照」處分之效力與執行。查以
    ，本件受處分人有旨開酒後駕車之違規，其行為時係在道路
    交通管理處罰條例第68條修正發布施行後之98年4 月22日，
    該條文明定受「吊銷駕駛執照處分」時，始得就受處分人持
    有各級車類之駕駛執照予以裁處，如受處分人係受「吊扣駕
    駛執照處分」，自不得對其持有各級車類之駕駛執照裁決吊
    扣。再者，道路交通管理處罰條例第68條之修正過程與修正
    條文，立法委員認為原條文「汽車駕駛人，因違反本條例及
    道路交通安全規則之規定，受吊扣或吊銷駕駛執照處分時，
    受吊扣或吊銷其持有各級車類之駕駛執照」，將違法或違規
    駕駛人所持有各級車類之駕駛執照一併吊銷或吊扣，失之過
    酷，對於人民工作與生活影響過鉅，有違比例原則，經與交
    通部協商後，乃將其中「受吊扣處分者，吊扣其持有各級車
    類之駕駛執照」部分之規定刪除（參立法院公報第94卷第70
    期，院會紀錄，第135頁至第141頁）。故駕駛人違反道路交
    通管理處罰條例第35條第1項第1款規定致受有吊扣駕駛執照
    處分時，依修正後同法第68條規定暨其修法意旨，僅得吊扣
    違規或違法當時駕駛車類之駕駛執照，否則將造成同一違規
    或違法行為，因受處分人持有駕駛執照種類之不同，而異其
    處分之結果。況且，酒醉駕車行為係製造法所不容許之風險
    ，以風險製造之立場觀察，雖不因駕駛車輛種類之不同致有
    所差別，但從風險實現觀點而言，酒醉駕駛車類之不同，其
    對於交通安全衍生之實害結果亦有差異，如駕駛人駕駛某一
    級之車類違反道路交通管理處罰條例規定時，不論其所造成
    之實害結果，一律吊扣駕駛人所持有之各類駕駛執照，亦有
    違相同事件相同處理，不同事件不同處理之平等原則（臺灣
    高等法院暨所屬法院97年法律座談會刑事類提案第40號討論
    暨審查意見參照）。準此，前揭條文明定吊銷駕照處分效力
    與執行方式，並未規定吊扣駕照之執行，則交通監理機關對
    於受處分人因有違反道路交通管理處罰條例之情形，應受吊
    扣駕駛執照處分時，僅吊扣受處分人違規或違法當時所駕駛
    車類之駕駛執照即為已足，不得再對受處分人吊扣其持有其
    他各類車輛之駕駛執照。
  (四)承前所論，本件受處分人駕駛普通重機車而有呼氣酒精濃度
    超過規定標準之違規行為，其違規事證明確，均如上說明，
    惟受處分人並無普通重機車之駕駛執照可供吊扣，依前揭規
    定與修法意旨，不得再對受處分人裁罰執行吊扣其持有之普
    通小型車駕駛執照。從而，原處分機關處罰吊扣受處分人持
    有之普通小型車駕駛執照12個月，核與修正後即現行道路交
    通管理處罰條例第68條規定有所牴觸，實已欠缺相關法令依
    據。甚且，本件原處分係於98年5月1日作成，依據現行道路
    交通管理處罰條例第68條規定，已刪除得「吊扣持有各級車
    類之駕駛執照」之效力與執行方式，則首開原處分機關裁罰
    執行吊扣受處分人之普通小型車駕駛執照，自有不依法令裁
    罰之違誤，且此一違誤，對受處分人經准予駕駛普通小型車
    行駛道路之權利具有重大不利益影響，係屬重大明顯之瑕疵
    。原審因而撤銷原處分關於吊扣受處分人持有之普通小型車
    駕駛執照12個月之處分，改諭知不罰，並敘明原處分關於違
    法裁罰吊扣受處分人之普通小型車駕駛執照12個月此一重大
    明顯瑕疵經除去後，原處分裁決罰鍰新臺幣45,000元，並施
    以道路交通安全講習等其他部分，仍為有效（行政程序法第
    111條第7 款、第112條參照），經核原審裁定認事用法並無
    不合。
  (五)另按法官依據法律獨立審判，憲法第80條定有明文。各機關
    依其職掌就有關法規為釋示之行政命令，法官於審判案件時
    ，固可予以引用，但仍應依據法律，表示確信之法律見解，
    並不受其拘束；司法行政機關所發司法行政上之命令，如涉
    及審判上之法律見解，僅供法官參考，法官於審判案件時，
    亦不受其拘束（司法院大法官釋字第216 號解釋亦同此意旨
    ）。抗告人為本件裁處時，固有交通部94年9 月15日交路字
    第0940051433號函釋、交通部89年8 月30日交路字第008861
    號函釋作為依據；惟依上開大法官釋字第216 號解釋意旨，
    交通部上開函釋及前開裁定，僅得供本院參考，本院不受其
    拘束，附此敘明。
  (六)綜上所述，受處分人確有於上述時地騎乘重型機車而有呼氣
    酒精濃度超過規定標準之違規行為，惟受處分人既無重型機
    車駕駛執照可供吊扣，且又欠缺相關法令依據可對之處以吊
    扣普通小型車駕駛執照，已如前述，然原處分機關遽對受處
    分人處以「吊扣駕駛執照（普通小客車）12個月」之處分，
    顯係不當擴張道路交通管理處罰條例第68條之適用範圍，自
    有未洽。從而，原法院認為受處分人此部分之聲明異議為有
    理由，撤銷上開部分之原處分，經核並無不合。抗告人之抗
    告意旨，執前詞指摘原裁定不當，求為撤銷改判，為無理由
    ，應予駁回。
六、據上論結，應依道路交通案件處理辦法第26條，刑事訴訟法
    第412條，裁定如主文。
中    華    民    國    98    年    7     月    30    日
                  刑事第三庭    審判長法  官 陳博志
                                      法  官 許文章
                                      法  官 蔡聰明
以上正本證明與原本無異。
不得再抗告。
                                      書記官 陳嘉文
中    華    民    國    98    年    7     月    31    日


司法院資訊處製作；財團法人民間司法改革基金會備份。
